【裁判字號】    92,訴,531
【裁判日期】    920709
【裁判案由】    偽造文書等
【裁判全文】
臺灣板橋地方法院刑事判決                          九十二年度訴字第五三一號
    公  訴  人  臺灣板橋地方法院檢察署檢察官
    被      告  辛○○原名方.
右列被告因偽造文書等案件，經檢察官提起公訴（九十一年度偵字第七八一五號），
本院判決如左：
    主  文
辛○○共同連續行使偽造私文書，足以生損害於他人，處有期徒刑肆月，如易科罰金
，以參佰元折算壹日。緩刑伍年。
    事  實
一、辛○○（原名方鄭英蘭）與甲○○（其與辛○○共犯本件連續行使偽造私文書案
    ，業經本院以八十九年度訴字第五六八號判處有期徒刑十月，緩刑五年確定）原
    係夫妻關係（於民國八十七年十一月二十日為離婚之登記），二人於民國八十五
    年四月間，在臺北縣樹林市○○街八十八巷四號住處，以甲○○之名義，擔任會
    首，辛○○、甲○○並分別出面招募戊○○○（以簡玉珠名義參加一會）、己○○、丁○○（均委由己○○之姐庚○○繳交會款）、洪滿（委由其妹乙○○繳交
    會款，乙○○本身亦為會員）、壬○○、丙○○、李鳳妹等人成立民間互助會，
    約定會期自八十五年四月五日起至八十七年九月五日止，會員連會首共計三十五
    會，每月五日晚上七時在前揭地址由辛○○或甲○○主持開標，八十五年十二月
    十日、八十六年六月十日、八十六年十二月十日、八十七年六月十日並各加標一
    次，每會新台幣（下同）一萬元，採標金由會款扣除之內標方式標會，活會會員
    每次須繳納金額一萬元扣除標金後之會款，死會會員每期分別繳納一萬元與會首
    ，再由會首轉交得標人。
二、詎辛○○、甲○○於會期進行中，因需款週轉，且見大部分會員彼此互不相識，
    復無暇親自參與競標，認有機可趁，竟基於意圖為自己不法所有之概括犯意聯絡
    ，未經簡玉珠、己○○、丁○○、洪滿等人同意，辛○○即依甲○○指示在前揭
    處所，先後於八十六年二月五日之第十二會期、同年三月五日之第十三會期、同
    年四月五日之第十四會期、同年五月五日之第十五會期等各次會期開標當日開標
    前某時，在前揭住處，分別偽造載有簡玉珠、己○○、丁○○、洪滿簽名及標金
    均為二千二百元之依習慣表示前開會員願以所載標息標取會款之意思之以私文書
    論之標單各一紙（冒標日期、被冒標會員姓名、標息、各期詐得之會款金額，均
    詳如附表所示）後，旋持向到場競標之會員行使之而得標，足以生損害於簡玉珠
    、己○○、丁○○、洪滿，並致使活會會員均陷於錯誤而交付各期活會款與辛○○或甲○○收執，辛○○、甲○○二人以此方法共計詐得七十一萬七千六百元。
三、嗣於八十六年十月二十五日辛○○、甲○○夫妻向外宣布停標倒會，並簽發十三
    紙本票（票面金額均為五萬八千四百六十元）予會員乙○○，作為清償乙○○及
    其家屬洪滿、洪茂生、洪明傑（該三人亦為互助會之會員）之會款，詎本票僅兌
    現一紙後，甲○○夫婦即對積欠之會款債務置之不理，經活會會員相互聯繫，始
    悉受騙。
四、案經己○○、丁○○、丙○○、李鳳妹訴請臺灣板橋地方法院檢察署檢察官偵查
    起訴。
    理  由
一、訊據被告辛○○否認有何偽造文書、詐欺取財犯行，辯稱：互助會係甲○○邀集
    ，伊僅受甲○○委託代為填寫會單，及偶爾代收會款轉交甲○○，會款都交由甲○○使用，伊並未使用，簡玉珠、己○○、丁○○、洪滿等四人得標時不是伊主
    持開標，伊未偽造簡玉珠等四人之標單參與競標，並無冒標、詐欺取財犯行云云
    。然查：
(一)、同案被告甲○○對右揭事實，迭於偵查、本院調查中自白不諱（見九十一年度偵
    字第七八一五號偵查卷第二十八頁、第四十頁、本院九十二年四月七日訊問筆錄
    及本院八十九年度訴字第五六八號辛○○、甲○○詐欺等案九十年七月十七日訊
    問筆錄），並有互助會單一紙附卷可稽（見八十九年度偵字第一五四０四號偵查
    卷第四頁），而甲○○因本件連續冒標得款之偽造文書、詐欺取財犯行，經本院
    以八十九年度訴字第五六八號判處有期徒刑十月，緩刑五年確定，亦據本院調取
    該卷核閱無誤。
(二)、證人戊○○○於本院調查中證稱：當初是辛○○找渠入會，甲○○也有找渠，渠
    就以嫂嫂簡玉珠名義跟一會，渠是活會，並未標過，也未借人家標，是會頭標走
    的，渠要去標時，會頭（即辛○○、甲○○）告訴渠說，渠的會已經被他們先標
    走了等語（見本院八十九年度訴字第五六八號九十年七月十日訊問筆錄）。證人
    己○○於本院調查中證稱：渠以自己及先生丁○○名義各跟一會，但會錢都委由
    姊姊庚○○轉交，因庚○○跟被告是鄰居，渠住處離被告比較遠，渠的二會都是
    活會，但後來被告倒會時，每次開標都有到場，並標記何人得標的會員壬○○告
    訴渠，渠及楊國棟的會已經被標走等語（見八十九年度偵字第一五四０四號偵查
    卷第二十二頁、本院九十二年三月十三日訊問筆錄）。證人乙○○於本院調查中
    證稱：渠有以自己名義跟一會，另外渠姐洪滿也跟一會，會錢託渠轉交被告，都
    是活會，結果倒會時說洪滿已經死會，渠才知道洪滿的會被冒標等語（見本院九
    十二年四月二十八日訊問筆錄）。證人壬○○於偵查、本院調查中證稱：渠有跟
    會，每次開標都會到場，因渠家就在被告家旁邊很方便，都是由辛○○主持開標
    ，是倒會前，甲○○才出面主持一、二次，會剛開始很規矩，但在倒會前半年左
    右，每次渠去看標時，被告都不給渠看得標之標單，直接跟渠講是誰得標，標單
    就揉掉，每次被告跟渠說是誰得標，渠都有記下來，渠記得被告說過丁○○、己○○、洪滿都已經得標了，渠並且有記下來丁○○等三人都已經得標等語（見八
    十九年度偵字第一五四０四號偵查卷第二十三頁、九十一年度偵字第七八一五號
    偵查卷第三十四頁、本院九十二年四月二十八日訊問筆錄）。證人丙○○於本院
    調查中證稱：渠有以自己名義跟會，渠幾乎每次開標都有到場，渠到場看標時都
    會記載誰得標，後來倒會時發現己○○被冒標，互助會開標都是被告主持，後來
    倒會之前二、三次，才是被告跟甲○○一起主持等語（見本院九十二年三月十三
    日訊問筆錄）。證人戊○○○、己○○、乙○○、壬○○、丙○○所述，互核相
    符，應堪信實，是會員名單上所載會員簡玉珠、己○○、丁○○、洪滿等四人在
    被告停標倒會前，均係活會，然已遭冒標為死會等情，足以認定。
(三)、又依上揭(二)所載事證，足認同案被告甲○○前開(一)所為自白，洵屬信而有徵，況
    甲○○與被告辛○○原為夫妻關係，並無夙怨，甲○○復已坦承本件冒標犯行，
    衡情，應無因互推刑責而誣陷被告辛○○之理，即被告辛○○於偵查中亦自承有
    幫甲○○寫過標單，甲○○叫伊寫，伊就寫，平常標單是伊丈夫甲○○拜託伊寫
    的等語（見九十一年度偵字第七八一五號偵查卷第二十二頁背面、第三十四頁正
    面），足認甲○○前開自白是伊叫被告偽造簡玉珠等四人標單冒標得款等情，應
    與事實相符，堪可採信，被告辯稱伊無偽造標單冒標之偽造文書犯行云云，尚不
    足採。
(四)、況，會首冒用會員名義參與投標，原係於開標當日，確認被冒標會員及與該被冒
    標會員熟識之會員均未到場競標後，方決定持偽造標單行使投標，俾免冒標乙情
    ，會被察覺發現，則主持開標者，對所持參與競標之標單，是否係偽造標單，自
    應知之甚詳。查證人丙○○、壬○○均證稱互助會開標都由被告辛○○主持，是
    倒會前二、三次才由甲○○主持，而簡玉珠等四人係分於八十六年十月二十五日
    停標倒會前之八十六年二至五月份之會期開標時遭冒標等情，經同案被告甲○○
    供陳在卷，並參酌證人即被告辛○○之女方盈雲於本院調查中亦證稱：會員說只
    有渠媽媽在主持開會，但渠看到的都是爸爸跟媽媽一起主持等語（見本院九十二
    年五月十九日訊問筆錄），足認會員簡玉珠、己○○、丁○○、洪滿遭冒標時，
    係由被告主持開標無疑。被告既於右揭時日簡玉珠、己○○、丁○○、洪滿等人
    遭冒標時，主持開標，自無不知持以行使之標單，均係未經標單上名義人簡玉珠
    、己○○、丁○○、洪滿等人同意，即逕自偽造完成之標單之理！益徵其前揭辯
    稱伊無行使偽造標單競標云云，不足採信。
(五)、又被告既行使偽造標單競標得款，並佯以簡玉珠等人得標為由，使活會會員陷於
    錯誤，誤認確係簡玉珠等人得標願負擔死會會款而如數交付活會款與其或甲○○
    收執，足見被告對以實施冒標詐術為詐欺活會款之手段，使活會會員不疑有他，
    如數交付活會款之詐欺活會會員行為，均知之甚明，並實施客觀構成要件之冒標
    詐欺行為，縱其辯稱收得之會款係交由甲○○使用，其並未使用云云屬實，然此
    僅係其與甲○○二人共同詐得會款後，如何分配使用之問題，自無影響於其詐欺
    罪責之成立，其辯稱無詐欺犯行云云，並不足採。
(六)、另，被告明知未經標單上名義人簡玉珠、己○○、丁○○、洪滿等人之同意，仍
    依甲○○指示，偽造標單後持以行使參與競標，並於得標後，由其個人或甲○○
    ，以標單上所載簡玉珠、己○○、丁○○、洪滿等會員得標為由，向活會會員收
    取會款，致使活會會員誤認乃簡玉珠等人得標，陷於錯誤給付會款，被告與甲○○二人間，有行使偽造標單以詐欺取財之犯意聯絡、行為分擔，亦甚明確。
(七)、此外，被告偽造如附表所示簡玉珠等人名義之標單標取會款，使遭冒標之簡玉珠
    等人受有遭追索死會會款之危險，自足生損害於簡玉珠等人。
(八)、綜上，被告行使偽造標單競標，詐欺活會會員得款之犯行，事證明確，足以認定
    。
二、按民間互助會會員於得標後，均有按期繳納死會會款之義務，故會首冒用會員姓
    名得標者，詐欺所得之款項，應僅限於其他受騙不知情活會會員所繳納之會款。
    又互助會之標單上記載會員之投標金額及投標者為何人，係表示一定用意之證明
    。依刑法第二百二十條第一項規定，應以私文書論。核被告辛○○所為，係犯刑
    法第二百十六條、第二百二十條第一項、第二百十條之行使偽造準私文書罪及第
    三百三十九條第一項之詐欺取財罪。其與甲○○二人間，就上開所犯行使偽造準
    私文書、詐欺取財罪，有犯意聯絡、行為分擔，應論以共同正犯。被告偽造如附
    表所示簡玉珠等四人簽名於標單上再持以行使，偽造署押係偽造標單準私文書之
    部分行為，應被偽造準私文書罪吸收，偽造標單準私文書後進而行使，偽造之低
    度行為，應為行使之高度行為所吸收，僅論以行使偽造準私文書罪已足。至其先
    後四次分別冒用簡玉珠等四人名義得標，使各該次會期多數活會會員受騙而交付
    會款，均係一行為侵害數法益，觸犯數詐欺罪名之想像競合犯，均應從一重處斷
    。被告先後四次行使偽造標單準私文書及詐欺取財犯行，均時間緊接、所犯構成
    要件相同，應係基於概括犯意反覆為之，為連續犯，均應以一罪論，並各加重其
    刑。其所犯連續詐欺取財與連續行使偽造準私文書二罪間，具有方法、結果之牽
    連關係，為裁判上一罪，應從一重之連續行使偽造準私文書罪處斷。爰審酌被告
    之犯罪動機、目的、手段、犯罪所生之損害、所收取會款係交與甲○○等情，經
    證人方盈雲證述在卷（見本院九十二年五月十九日訊問筆錄）等一切情狀，量處
    如主文所示之刑，併諭知易科罰金之折算標準，以示儆懲。又被告前未曾受有期
    徒刑以上刑之宣告，有臺灣高等法院被告全國前案紀錄表在卷可稽，其因一時思
    慮欠周致觸犯刑章，且其所詐得之金額係交由甲○○，本院因認其經此偵審教訓
    之後，已足收警惕之效，當無再犯之虞，對其前開所宣告之刑，以暫不執行為適
    當，爰依刑法第七十四條第一款之規定宣告緩刑五年，以勵自新。
三、又被告行為（犯罪）後，刑法第四十一條業於九十年一月十日修正公布施行，於
    同年一月十二日生效，該法第四十一條第一項前段將得易科罰金之範圍由「犯最
    重本刑為三年以下有期徒刑以下之刑之罪」修正擴大為「犯最重本刑為五年以下
    有期徒刑以下之刑之罪」，更有利於被告，應依刑法第二條第一項前段之規定，
    適用裁判時之法律即刑法第四十一條第一項前段規定，附此敘明。
四、另被告冒用如附表所示簡玉珠等四人名義之偽造標單四紙，業已丟棄之情，經甲○○供陳在卷（見本院八十九年度訴字第五六八號九十年七月十七日訊問筆錄）
    ，是該等標單上偽造之簡玉珠、己○○、丁○○、洪滿等四人署押，爰不予宣告
    沒收，併此敘明。
五、被告冒用簡玉珠等四人名義，自互助會第十二至第十五會期競標得款時，會首連
    同已得標之死會會員均為十二人，故該等於被告冒標會期，因之受騙繳交活會款
    之活會會員人數均為二十三人（互助會之會首連同會員為三十五人，減去死會會
    員十一人、會首一人計十二人，共計為二十三人），乘以該等會期每位活會會員
    應繳納之活會款均為七千八百元（一萬元減去標息二千二百元為七千八百元），
    共計為七十一萬七千六百元，從而，被告連續冒標詐欺所得款項應為七十一萬七
    千六百元。公訴人認被告於八十六年二月份詐得十九萬五千元（收二十五個活會
    會款）、八十六年三月份詐得十八萬七千二百元（收二十四個活會會款）、八十
    六年四月份詐得十七萬九千四百元（收二十三個活會會款）及八十六年五月份詐
    得十七萬一千六百元（收二十二個活會會款），共計詐得七十三萬三千二百元，
    容有誤會，併此敘明。
據上論斷，應依刑事訴訟法第二百九十九條第一項前段，刑法第二條第一項前段、第
二十八條、第五十六條、第二百十六條、第二百二十條第一項、第二百十條、第三百
三十九條第一項、第五十五條、修正後第四十一條第一項前段、第七十四條第一款，
罰金罰鍰提高標準條例第一條前段、第二條，判決如主文。
本案經檢察官簡美慧到庭執行職務。
中      華      民      國    九十二    年      七      月      九      日
                                  臺灣板橋地方法院刑事第四庭
                                      審判長法  官  許仕楓
                                            法  官  談  虎
                                            法  官  陳明偉
右正本證明與原本無異。
如不服本判決，應於判決送達後十日內，向本院提出上訴狀。
                                            書記官  呂妍旻
中      華    民      國    九十二    年      七      月     十一     日
冒標情形：
  ┌──┬─────────┬────┬───┬────────────┐
  │編號│  冒  標  日  期  │被冒標之│標  金│詐得會款（新臺幣）及計算│
  │    │                  │會員    │新台幣│方式（活會會員繳交一萬元│
  │    │                  │        │      │扣除該次標息之活會金）乘│
  │    │                  │        │      │以當期受騙之活會人數（總│
  │    │                  │        │      │會員人數三十五會需扣除會│
  │    │                  │        │      │首一會、實際已標會員數）│
  ├──┼─────────┼────┼───┼────────────┤
  │ 一 │八十六年二月五日  │簡玉珠  │二千二│當期活會款七千八百元（一│
  │    │（第十二會期）    │        │百元  │萬元減去二千二百元為七千│
  │    │                  │        │      │八百元）乘以當期受騙之活│
  │    │                  │        │      │會人數二十三人（三十五人│
  │    │                  │        │      │減去會首一會、實際已標會│
  │    │                  │        │      │員十一會，計為二十三人）│
  │    │                  │        │      │，共計詐得十七萬九千四百│
  │    │                  │        │      │元。                    │
  ├──┼─────────┼────┼───┼────────────┤
  │ 二 │八十六年三月五日  │己○○  │同右  │同右。                  │
  │    │（第十三會期）    │        │      │                        │
  ├──┼─────────┼────┼───┼────────────┤
  │ 三 │八十六年四月五日  │丁○○  │同右  │同右                    │
  │    │（第十四會期）    │        │      │                        │
  ├──┼─────────┼────┼───┼────────────┤
  │ 四│八十六年五月五日  │洪  滿  │同右  │同右                    │
  │    │（第十五會期）    │        │      │                        │
  ├──┴─────────┴────┴───┴────────────┤
  │共計詐得活會款七十一萬七千六百元。                                  │
  └──────────────────────────────────┘


司法院資訊處製作；財團法人民間司法改革基金會備份。
